最高法院民事判決　　　　　　　　　　　　　　　八十八年度台上字第一五二三號
　　上　訴　人　丙 ○ ○
　　　　　　　　庚 ○ ○
　　上　訴　人　辛 ○ ○
　　　　　　　　己 ○ ○
　　　　　　　　丁 ○ ○
　　　　　　　　戊 ○ ○
　　　　　　　　壬 ○ ○
　　　　　　　　乙○○○
　　　　　　　　甲 ○ ○
右當事人間請求分割共有物事件，兩造對於中華民國八十六年四月二十一日台灣高等
法院第二審判決（八十四年度上字第三○五號），各自提起上訴，本院判決如左：
    主  文
原判決關於分割坐落新竹縣竹北市○○段第四號土地及該訴訟費用部分廢棄，發回台
灣高等法院。
上訴人辛○○、己○○、丁○○、戊○○、壬○○、乙○○○、甲○○之其他上訴駁
回。
第三審訴訟費用，關於駁回其他上訴部分，由上訴人辛○○、己○○、丁○○、戊○
○、壬○○、乙○○○、甲○○負擔。
    理  由
本件為分割共有物之訴，其訴訟標的對於共同訴訟之各人必須合一確定，故上訴人辛
○○提起第三審上訴，依民事訴訟法第五十六條第一項第一款規定，其效力及於未提
起上訴之共同訴訟人己○○、丁○○、戊○○、壬○○、乙○○○、甲○○，爰併列
之為上訴人，合先明。
次查上訴人丙○○、庚○○主張：坐落新竹縣竹北市○○段第四號建地面積六四五‧
八平方公尺為兩造所共有，應有部分如原判決附表(一)所示；又同段第七號建地面積七
七‧六一平方公尺為伊及對造上訴人辛○○、己○○、丁○○、戊○○所共有，應有
部分如原判決附表(二)所示。該二筆土地依其使用目的，並無不能分割之情形，各共有
人亦未訂有不分割之契約，且就分割方法不能達成協議等情，求為裁判分割之判決。
上訴人辛○○、己○○、丁○○、戊○○、壬○○、乙○○○、甲○○則以：系爭二
筆土地宜合併分割，以兼顧兩造之利益。伊在系爭第四號土地上有房屋，應按房屋使
用土地之現況為分割等語，資為抗辯。
原審以：系爭第四號建地面積六四五‧八平方公尺為兩造所共有，應有部分如原判決
附表(一)所示；系爭第七號建地面積七七‧六一平方公尺為丙○○、庚○○、辛○○、
己○○、丁○○、戊○○所共有，應有部分如原判決附表(二)所示。各該土地依其使用
目的，並無不能分割之情形，各共有人間亦無不分割之約定，又未能協議分割等情，
為兩造不爭之事實，並有土地登記簿謄本及土地所有權狀在卷可證，則丙○○、庚○
○請求裁判分割，自無不合。次查系爭第四號土地及第七號土地之共有人並不相同，
自無從將二筆土地合併分割。該第七號土地之面積僅七七‧六一平方公尺，倘以原物
分割，各共有人分得之面積均不足六坪，顯不能為合適之使用，應將該土地變賣分割
，以其價金分配於各共有人。又辛○○、己○○、丁○○、戊○○、壬○○、乙○○
○、甲○○於系爭第四號土地上建有房屋，該土地應退縮四公尺供為拓寬道路之用，
己○○、丁○○、戊○○等三人及壬○○、乙○○○、甲○○等三人表示分割後願保
持共有。審酌上情，爰將原判決附圖丙案所示Ａ部分分予兩造按原應有部分比例保持
共有，Ｂ、Ｃ、Ｃ１部分分予丙○○，Ｇ部分分予庚○○，Ｄ部分分予辛○○，Ｅ部
分分予壬○○、乙○○○、甲○○三人共有，Ｆ部分分予己○○、丁○○、戊○○三
人共有。因而維持第一審所為將系爭第七號土地變賣分割之判決，駁回辛○○、己○
○、丁○○、戊○○、壬○○、乙○○○、甲○○就此部分之上訴，及將第一審就第
四號土地依其判決附圖甲案所示分割方法為分割之判決廢棄，改判依原判決附圖丙案
所示分割方法為分割之判決。
關於廢棄發回部分：
按定共有物分割之方法，固可由法院自由裁量，但須以其方法適當者為限。查壬○○
、乙○○○、甲○○等三人，己○○、丁○○、戊○○等三人及庚○○，就系爭第四
號土地之應有部分依序為六分之一、十二分之一及四分之一，而依原審之分割方法，
彼等分得部分面臨嘉興路之寬度依序為十一‧五公尺、四公尺及二‧五公尺，與彼等
應有部分之比例懸殊，且庚○○分得部分形狀頗不規則，該分割方法能否謂係公平適
當，尚非無疑。兩造上訴論旨，各自指摘原判決關於分割系爭第四號土地部分為不當
，求予廢棄，均非無理由。
關於駁回其他上訴部分：
原判決維持第一審所為將系爭第七號土地變賣分割之判決，駁回辛○○、己○○、丁
○○、戊○○、壬○○、乙○○○、甲○○此部分之上訴，認事用法均無不合，彼等
上訴論旨，指摘原判決此部分為不當，求予廢棄，均非有理由。
據上論結，本件上訴人丙○○、庚○○之上訴為有理由，上訴人辛○○、己○○、丁
○○、戊○○、壬○○、乙○○○、甲○○之上訴一部為有理由，一部為無理由，依
民事訴訟法第四百七十七條第一項、第四百七十八條第一項、第四百八十一條、第四
百四十九條第一項、第七十八條，判決如主文。
中      華      民      國    八十八    年      七      月      十五    日
                              最高法院民事第四庭
                                  審判長法官  林  奇  福
                                        法官  許  朝  雄
                                        法官  陳  國  禎
                                        法官  李  彥  文
                                        法官  陳  重  瑜
      右正本證明與原本無異
                                              書  記  官
中      華      民      國    八十八    年      七      月    二十九    日
